【裁判字號】    89,上更(一),82
【裁判日期】    900306
【裁判案由】    返還無權占有土地等
【裁判全文】
臺灣高等法院民事判決  八十九年度上更(一)字第八二號
      上  訴  人  甲○○
      訴訟代理人  周慧芳律師
      上  訴  人  羅國禎          住台北縣板橋市○○路二四五巷五十弄臨二十
                原名羅字善).
      訴訟代理人  戴端娜律師
右當事人間請求返還無權占有土地等事件，兩造對於中華民國八十六年八月四日臺灣
板橋地方法院第一審判決（八十五年度訴字第八三三號），各自提起上訴，經最高法
院發回更審，上訴人甲○○並為訴之追加，本院判決如左：
      主      文
原判決關於駁回上訴人甲○○後開第二、三、四項及該部分假執行之聲請，暨訴訟費
用之裁判均廢棄。
上訴人羅國禎應將坐落於台北縣板橋市○○段五０四之一地號土地上之建物，即門牌
號碼為台北縣板橋市○○路二四五巷五十弄臨二十八之五號，如附圖編號Ｄ所示面積
六八．０六平方公尺拆除，返還土地予上訴人甲○○。
上訴人羅國禎應再給付上訴人甲○○新台幣貳萬零佰貳拾柒元，及自八十五年六月
十六日起至清償日止，按週年利率百分之五計算之利息。
上訴人羅國禎應給付上訴人甲○○新台幣貳拾玖萬零捌佰捌拾貳元，並自民國八十九
年七月一日起至返還土地之日止，按月給付上訴人甲○○新台幣陸仟佰捌拾壹元。
甲○○其餘上訴及追加之訴均駁回。
羅國禎上訴駁回。
第一、二審（包括追加之訴）及發回前第三審訴訟費用，均由上訴人羅國禎負擔。
本判決所命之給付於上訴人甲○○以新台幣壹佰貳拾肆萬柒仟捌佰元供擔保後得假執
行，但上訴人羅國禎於假執行程序實施前以新台幣佰柒拾肆萬仟佰元為上訴人
甲○○供擔保，得免為假執行。
      事      實
甲、上訴人甲○○方面：
  (一)上訴聲明：
  (1)原判決不利於上訴人部分廢棄。
  (2)如判決主文第二項所示。
  (3)上訴人羅國禎應再給付上訴人甲○○三萬二千九百二十三元及自訴狀繕本送達翌
    日起至清償日止之法定遲延利息。
  (4)上訴人羅國禎應給付上訴人甲○○三十六萬三千八百五十一元，並自八十九年七
    月一日起至返還土地之日止，按月給付七千九百七十六元。
  (5)願供擔保，請准宣告假執行。
  (二)答辯聲明：上訴駁回。
二、陳述：除與原判決記載相同者，茲引用之外，補稱：
  (一)本件甲○○所有之土地，即台北市○○段五０四之一地號，於民國五十八年一月
    二十六日即經政府以都市計劃公園預定地為由予以禁建，六十年一月二十五日都
    市計劃公布實施，而訴外人葉濟傑與莊貴有所訂立合建契約時間，為六十一年十
    月二十三日，故兩造簽立合建契約之始，即因政府禁建命令自始即屬給付不能，
    應為無效，故葉濟傑及買受取得系爭土地之羅國禎均因契約無效，而無法律上之
    權源得占有系爭土地。
  (二)債權僅具有相對性。故而葉濟傑與莊貴有間之合建契約，縱使有效，其契約之拘
    束力亦僅存在於葉濟傑與莊貴有間，其二人之後手，並不當然承受其二人間契約
    關係之權利與義務，今羅國禎並非原合建契約之當事人，要不得據該合建契約，
    向甲○○主張其係有權占有系爭土地。
  (三)葉濟傑與莊貴有間合建契約第八條約定，葉濟傑於簽約完成後，得辦理「預售」
    ，而羅國禎之前手姜金方向葉濟傑購買系爭建物，並非葉濟傑「預售」給姜金方
    ，蓋依雙方買賣契約標的載明「房屋坐落：板橋市○○段二五八地號上壹層未完
    成建物伍棟．．．」可見姜金方購買時，已知該建物為未完成建物，且未購買建
    物坐落之土地持分，顯非善意第三人，且姜金方一次購買五棟，亦非自住，因之
    姜金方明知為未完成房屋仍予購買，應自冒風險，而羅國禎於向姜金方購買系爭
    建物時，亦載明「本契約僅建物部份轉讓於甲方，其土地部份不包括在內」、「
    本契約所訂之不動產係無保存登記之不動產」顯見羅國禎於購買系爭建物時亦已
    知情，不得主張係善意第三人，其占有乃無權占有。
  (四)由合建契約第四條約定「乙方（葉濟傑）所承建之房屋內Ｂ型Ｂ３－、Ｂ３－
    、Ｂ４－三棟、ＡＳ－一棟（計四棟）分給甲方（莊貴有）．．．」，故
    合建契約第八條雖約定乙方葉濟傑可辦理預售，然葉濟傑所預售部分，當僅止於
    葉濟傑分得部分，而不及於莊貴有部分，羅國禎應舉證證明其所購買房屋乃葉濟
    傑部份，如其所購買者非葉濟傑分得部分，則為無權處分，對莊貴有不生效力。
  (五)原審引用之臺灣臺北地方法院六十九年度訴字第一０四三六號民事判決，而認定
    系爭房屋確屬葉濟傑依合建契約所得分配之部分，顯有不當。蓋前開判決當事人
    中並無姜金方其人，附圖中雖列為姜金方名義，但判決書當事人被告中則無姜金
    方名義，顯見姜金方並非該訴訟之當事人，且原判決理由中載明被告林維漢應將
    房屋拆除之部份即為緊臨系爭房屋之二八之三、二八之四號房屋，亦足證羅國禎
    之前手姜金方並非該訴訟當事人。
  (六)依最高法院發回意旨所示：「查本院四十八年台上字第一四五七號判例係指土地
    及房屋同屬一人，而將土地及房屋分開，同時或先後出賣之情形而言，倘土地及
    房屋非同屬一人所有，自無該判例之適用。」，故原判決引前開判例而認，土地
    所有人莊貴有有默許購自建商葉齊傑之房屋承買人繼續使用系爭土地之意，顯有
    違誤。且甲○○係善意第三人，縱原土地所有權人有任何契約之承諾，土地承買
    人並無當然受拘束之義務，原判決認事用法均有違誤。
  (七)系爭土地板橋市○○段五０四之一地號，係由五０四地號分割而來，而五０四地
    號乃於七十一年由板橋市○○段二五八之四六地號因重測後改為板橋市○○段五
    ０四地號，而後埔段二五八之四六地號係於六十八年八月二十二日自二五八地號
    分割，羅國禎主張於七十三年五月二十一日向姜金方購買板橋市○○路二四五巷
    五十弄臨二八之五號建物，而據臺北縣稅捐稽徵處函，板橋市○○路二四五巷五
    十弄臨二八之五號建物之稅籍牌為八七二八一號，而羅國禎之契稅繳稅書之稅籍
    號碼亦為八七二八一號，該稅籍號碼之建物乃坐落於「後埔段二五八之五地號」
    ，查系爭土地五０四之一地號於六十八年至七十一年間為後埔段二五八之四六地
    號，民國七十一年改為重慶段五０四地號，因之，羅國禎顯非購買系爭土地上之
    建物，乃係無權占有系爭土地上之建物，而自行噴漆門牌號碼於牆上，此觀諸該
    建物並無門牌可稽。
  (八)由姜金方於六十七年八月二十一日與葉濟傑訂立之買賣契約，其建物標示乃坐落
    於「後埔段二五八之四六」。再就羅國禎於七十三年五月二十一日與姜金方訂立
    之買賣契約言，其建物標示為坐落於「後埔段二五八之四六地號」而當時系爭土
    地乃「重慶段五０四地號」二者均不相同，由上可知羅國禎所購買之建物並非系
    爭土地上之建物，羅國禎乃無權占有該建物，而以移花接木手法，企圖朦混。另
    由稅捐處之函件可知，該板橋市○○路二四五巷五十弄臨二八之五建物自民國五
    十九年十月起計課房屋稅，而莊貴有與葉濟傑之合建契約訂於六十一年十月二十
    三日，該房屋存在於合建契約訂約之前，顯非葉濟傑因合建契約所建，是故羅國
    禎之主張乃於法無據。
  (九)民事訴訟法第三百五十五條第一項規定：「文書，依其程式及意旨得認作公文書
    者，推定為真正。」臺北縣稅捐稽徵處函件、契約繳納通知書、六十一年之不動
    產權利移轉證書，均為公文書，事關人民權益，自無誤解之可能，且時隔近二十
    年，被上訴人羅國禎對該文書均無異議，買賣契約書又係羅國禎所立，可證羅國
    禎向前手姜金方所購買之房屋，並非系爭土地上之建物。
  (十)由姜金方與羅國禎訂立之買賣契約觀之，羅國禎所購買之建物面積僅六八．０四
    平方公尺，而地政事務所測量之建物位於五０四之一地號上之面積為七九．二三
    平方公尺，縱令羅國禎得主張有權占有，其面積亦僅六八．０四平方公尺，有一
    一．一七平方公尺仍屬無權占有，地政機關測量Ｄ部份為六八，０六平方公尺，
    甲○○同意以此為準，免增勞費，則如附圖Ｄ部份保留外，均應拆除。
  (十一)羅國禎主張姜金方於向稅捐機關申報時，為圖方便，未以精密儀器測量，而自行
    以六八．０四平方公尺申報，不足為認定之依據。又依台北地方法院六十九年度
    訴字第一０四三六號判決附圖內所載門牌二八之五號磚屋之面積為七九平方公尺
    ，與本件原審測量之面積七九．二三平方公尺相若，故系爭房屋有權占有土地部
    分非僅有六八．０四平方公尺。惟姜金方於六十七年八月二十一日向葉濟傑買受
    系爭房屋，而於同年十一月二十日向稅捐機關申報房屋稅所註記之面積為六八．
    ０四平方公尺，而羅國禎所據之前開判決係於六十九年至七十年間測量。故姜金
    方於六十七年間申報原買受面積後，又予以增建，而造成六十九年間之訴訟期間
    之測量，面積增加，非無可能，其主張顯無理由。且姜金方申報房屋稅時，若未
    經測量即予申報，則六八．０四平方公尺之數據何來？何以該數據與原判決附圖
    所示Ｄ之面積相當，其空言否認並不足採。另由該增建部分與主建物之建築方式
    不同，亦可知道確有增建之事實。
三、證據：除援用第一審所提證據外，補提土地登記簿謄本影本三份、買賣契約書影
    本二份、臺灣臺北地方法院判決書、稅捐稽徵處函、契稅繳稅通知書、合建契約
    書、臺灣臺北地方法院不動產權利移轉證書、最高法院七十三年第五次民事庭會
    議決議、交易過程圖表、台北縣板橋市公所函影本各乙份、照片三紙為證，並聲
    請調閱系爭土地重測前之地籍圖謄本、函查稅籍八七二八一號房屋之門牌、基地
    坐落各為何、地價謄本。
乙、上訴人羅國禎方面：
一、聲明：
  (一)上訴聲明。
  (1)原判決除免假執行部分外，不利於上訴人羅國禎之部分與該部分假執行之宣告及
    命負擔訴訟費用部分之裁判均廢棄。
  (2)右廢棄部分，甲○○於第一審之訴及其假執行之聲請均駁回。
  (二)答辯聲明：
  (1)對造上訴駁回。
  (2)如受不利益判決，願供擔保請准宣告假執行。
二、陳述：除與原判決記載相同者，茲引用之外，補稱：
  (一)系爭房屋為未辦理保存登記之房屋，無法得知實際精細之面積，為便宜計，買賣
    雙方當事人多以略估之主建物面積為計算買賣標的面積之標準，又未將公共設施
    算入，與實際面積會有所出入，故該多出來之十一．一七平方公尺，乃為系爭房
    屋當初未經精密儀器測量主建物六八．０四平方公尺多出之面積及公共設施部分
    ，並非羅國禎事後所增建之部分。又依台北地方法院六十九年訴字第一０四三六
    號判決附圖內所載門牌二八之五號房屋之面積為七九平方公尺，與本件系爭房屋
    於原審測量之面積七九．二三平方公尺相若，故系爭房屋有權占有土地部分，非
    僅六八．０四平方公尺。
  (二)依台北地方法院六十一年八月八日所發給第九信用合作社之民事執行命令，及台
    北縣稅捐稽徵處第二課函，可知系爭房屋於五十九年即已興建，而系爭土地之禁
    建命令係於六十一年一月二十五日開始實施，故無甲○○所稱自始給付不能之情
    事。且就劉正旺與莊貴有間之買賣契約書，或莊貴有與葉濟傑所簽定之合建契約
    中，均列有二五八號土地上未完工之房屋五十一戶等字句，足徵系爭房屋於渠等
    簽訂契約時已存在其上，後因禁建命令，始停止繼續興建，故訴外人葉濟傑與莊
    貴有所訂立合建契約係屬有效無疑。
  (三)依合建契約第四條及第七條，可知莊貴有與葉濟傑之合建契約為互易，準用買賣
    之規定，莊貴有負有將葉濟傑分得房屋部分之土地所有權移轉予葉濟傑之義務，
    且依契約第八條：「簽約完成後，乙方（即葉濟傑）即可辦理預售，甲方（即莊
    貴有）不得干涉，以免影響建屋之進行。」故若房屋已建構完成，葉濟傑自得將
    分得之房屋辦理現屋出售，是本件葉濟傑與姜金方間之買賣契約是否預售已非爭
    執點。且依上開約定，房屋承買人對莊貴有或其繼承人而言，均有使用房屋基地
    之合法權源。是發回意旨以合建契約僅有債之效力，不得以之對抗契約以外之第
    三人，顯有誤會。
  (四)系爭房屋之取得係葉濟傑將合建所分得之房屋出售與姜金方，姜金方再出售予羅
    國禎，系爭土地則因莊貴有死亡後，由繼承人繼承取得，再出售予甲○○，與最
    高法院四十八年台上字第一四五七號判例事實為土地及房屋同屬一人，分開出售
    之情況雖屬有別，惟其結果均使土地及房屋分屬兩人，為免違背上開判例解決土
    地與房屋分屬二人難題之真意，自應類推適用該判例，而推斷土地承買人即甲○
    ○默許房屋承買人即羅國禎繼續使用系爭土地。
  (五)台北地方法院六十九年訴字第一０四三六號及高等法院七十年台上字第九八九號
    判決均判決原告莊貴有敗訴，羅國禎之前手姜金方雖非該案件之被告，惟依上開
    判決內容所載，與羅國禎所提姜金方、林維漢與葉濟傑所簽定之不動產買賣契約
    書所載情節相符，足證系爭房屋確屬葉濟傑與莊貴有依合建契約所分配之部分，
    故羅國禎自屬合法占有。
三、證據：除援用第一審所提證據外，補提臺灣臺北地方法院六十九年度訴字第一０
    四三六號判決、台灣高等法院七十年上字第九八七號判決、台北地方法院六十一
    年八月八日民事執行命令、不動產買賣契約書、合建契約書、買賣契約書二份、
    所有權移轉登記契約書為證。
      理      由
一、本件被上訴人即上訴人羅字善，於本院更審程序中，以書狀陳明其於八十九年三
    月二日改名為羅國禎，業據其提出戶籍謄本及更名後換發之身份證影本各乙份為
    證，先予敘明。另上訴人甲○○於本院審理中主張因先位聲明於訴訟標的法律關
    係，及標的物業均有重疊，故將備位聲明撤回，並經上訴人羅國禎同意。又關於
    不當得利之部分變更為：「上訴人羅國禎應再給付上訴人甲○○三萬二千九百二
    十三元及自訴狀繕本送達翌日起至清償日止，按週年利率百分之五計付利息」，
    「上訴人羅國禎應給付上訴人甲○○三十六萬三千八百五十一元，並自八十九年
    七月一日起至返還土地之日止按月給付上訴人甲○○七千九百七十六元」，核係
    聲明之擴張，依民事訴訟法第四百四十六條第一項、第二百五十六條第一項第三
    款，應予准許之。
二、本件上訴人甲○○主張：坐落台北縣板橋市○○段五０四之一地號土地為伊所有
    ，上訴人羅國禎所有門牌號碼台北縣板橋市○○路二四五巷五０弄二八之五號未
    辦保存登記建物無權占有系爭土地如原判決附圖所示Ｅ部分面積七九．二三平方
    公尺，應返還該部分土地及相當於租金之不當得利等情，先位聲明：求為命上訴
    人羅國禎應將如附圖所示Ｅ部分土地上建物拆除返還土地予伊，並給付伊三十五
    萬四千九百五十元，並加付法定遲延利息之判決。並主張：縱認上訴人羅國禎向
    其前手買受系爭房屋有權占有系爭土地如附圖所示Ｄ部分面積六八．０六平方公
    尺，亦應給付租金予伊等情。備位聲明：上訴人羅國禎應將附圖Ｅ扣除Ｄ所示面
    積十一．一七平方公尺之地上建物拆除，返還土地予伊，又應給付三十五萬四千
    九百五十元及法定遲延利息，並自八十五年七月一日起至交還土地之日止，按公
    告地價百分之八給付損害金。經原審判決羅國禎應將附圖Ｅ扣除Ｄ所示之面積十
    一．一七平方公尺之建物拆除，返還土地予甲○○，並應給付三萬零二十五元，
    及自八十五年六月十六日起至清償日止按週年利率百分之五計算利息。兩造各就
    其敗訴部分提起上訴，上訴人甲○○於本院撤回備位聲明，並為聲明之擴張與減
    縮如上訴聲明所示。
三、對造上訴人羅國禎則以：系爭房屋係由訴外人葉濟傑與系爭土地原所有人莊貴有
    合建分得者，葉濟傑於六十七年間將系爭房屋出售予訴外人姜金方，姜金方再於
    七十三年間出賣予伊。伊繼受前手之權利，有權使用系爭土地，上訴人不得請求
    伊拆屋還地、返還不當得利及給付租金。又系爭房屋於訴外人葉濟傑與莊貴有簽
    訂合建契約時已存在其上，後因禁建命令，始停止繼續興建，故兩造間所訂立合
    建契約係屬有效無疑。另依合建契約第四條及第七條，可知莊貴有與葉濟傑之合
    建契約為互易，準用買賣之規定，莊貴有負有將葉濟傑分得房屋部分之土地所有
    權移轉予葉濟傑之義務，且依契約第八條約定，葉濟傑自得將分得之房屋辦理現
    屋出售，依契約第八條，房屋承買人對莊貴有或其繼承人而言，均有使用基地之
    合法權源。末者系爭房屋之取得係葉濟傑將合建所分得之房屋出售與姜金方，姜
    金方再出售予上訴人羅國禎，系爭土地則因莊貴有死亡後，由繼承人繼承取得，
    再出售予上訴人甲○○，與最高法院四十八年台上字第一四五七號判例事實為土
    地及房屋同屬一人，分開出售之情況雖屬有別，惟其結果均使土地及房屋分屬兩
    人，為免違背上開判例解決土地與房屋分屬二人難題之真意，自應類推適用該判
    例，而推斷土地承買人即上訴人甲○○默許房屋承買人即上訴人羅國禎繼續使用
    系爭土地，且系爭房屋確屬葉濟傑與莊貴有依合建契約所分配之部分，上訴人羅
    國禎自得主張有權占有等語，資為抗辯。
四、上訴人甲○○主張其所有坐落臺北縣板橋市○○段第五０四－一地號土地上，有
    上訴人羅國禎所有臺北縣板橋市○○路二四五巷五０弄二八之五號未為保存登記
    建築物（如附圖編號Ａ、Ｂ、Ｃ所示位置），面積為七十九點二三平方公尺（其
    中增建部分面積為一一、一七平方公尺）之事實，業據提出土地登記簿謄本為證
    （見原審卷第七、八頁），且經原審囑託臺北縣板橋地政事務所測量，繪製土地
    複丈成果圖及依職權函查地政事務所有關複丈成果圖測量線及占有面積等相關問
    題，有卷附複丈成果圖及臺北縣板橋地政事務所八六北縣板地二字第五四六六號
    函可參（見原審卷第一七二頁、第一九四頁），堪信為真。
五、上訴人羅國禎雖以前揭情詞置辯，惟查：
  (一)系爭房屋之建造，係上訴人甲○○之前手莊貴有與台北市第九住宅公用合作社合
    建，因該合作社積欠債務，經法院將該未全部完工房屋強制執行，由訴外人劉承
    旺於六十一年間拍定後，由劉承旺出售予葉濟傑，葉濟傑再於六十一年十月二十
    三日與莊貴有訂立合建契約，嗣系爭土地經都市計劃編為綠地不可建築，葉濟傑
    僅興建一層即停工，於六十七年八月二十一日將房屋出售予林維琪、姜金方，姜
    金方再將系爭房屋於七十三年五月二十六日出售予上訴人羅國禎，而莊貴有死亡
    後由繼承人莊金財等六人於八十四年九月二日將系爭房屋坐落之基地出售予上訴
    人甲○○，此為兩造所不爭執（見原審卷第四頁正、背面、第三九頁正、背面）
    ，且有台北地方法院不動產權利移轉證書、合建契約、買賣契約書等佐證（見同
    上卷第二四頁、第四二頁以下），應屬實在。
  (二)查最高法院四十八年台上字第一四五七號判例所謂應推斷土地承買人默許房屋承
    買人繼續使用土地，係指：土地及房屋同屬一人，而將土地及房屋分開同時或先
    後出賣之情形而言，倘土地及房屋並非同屬一人所有，並無上開判例之適用。本
    件上訴人羅國禎對系爭房屋所有權係來自姜金方，而上訴人甲○○對基地之所有
    權則購自莊貴有，系爭土地及房屋，從未同屬一人所有，上訴人羅國禎引上開判
    例為利己之抗辯，即非有理，上訴人羅國禎所有上開房屋使用系爭基地，自無正
    當權源。又合建契約僅有債之效力，不得以之對抗契約以外之第三人，土地所有
    人如已將土地出賣並移轉其所有權於他人，則房屋所有人或其承受人，不得再執
    合建契約之約定，對土地承買人主張其有使用土地之權利。查上訴人羅國禎對於
    系爭房屋所有權係由莊貴有與葉濟傑合建後再輾轉由林維琪、姜金方而來，系爭
    土地所有則由上訴人甲○○向莊貴有之繼承人買受而來，上開合建契約，僅存在
    於契約之當事人，上訴人羅國禎執該合建契約之約定，對抗本件土地承買人之上
    訴人甲○○，主張其有使用土地之權利，自非有據。
  (三)上訴人羅國禎抗辯系爭標的物既經法院確定判決上訴人羅國禎之前手有權占有，
    上訴人羅國禎自有權占有之前手繼受系爭標的物應受該確定判決之保護云云。然
    按「確定判決，除當事人外，對於訴訟繫屬後為當事人之繼受人者，亦有效力。
    」固為民事訴訟法第四百零一條第一項所明文規定，上訴人羅國禎所指之確定判
    決係指兩造所不爭執之臺灣臺北地方法院六十九年度訴字第一０四三六號、本院
    七  十年度上字第九八七號及最高法院七十一年度臺上字第三０三六號確定判決
    而言，該民事卷宗雖因銷燬而無從調得（見原審卷第一一三頁），然依該三份判
    決內容以觀，係原告莊貴有以臺北縣板橋市○○段二五八號土地所有權人，訴請
    被告謝境田、彭慶麟、譚民生、高金發、羅秋華、林維漢、黃金菊等人拆屋還地
    或遷讓房屋，並不包括上訴人羅國禎所主張之前手姜金方，且姜金方所有門牌號
    碼臺北縣板橋市○○路二四五巷五０弄二八之五號（見發回前本院卷第一０七頁
    附圖編號Ｑ所示）即本件系爭房屋，係坐落於後埔段二五八－四六地號，該第二
    五八－四六地號土地亦非該判決原告莊貴有請求之範圍，則本件無民事訴訟法第
    四百零一條既判力之問題，上訴人羅國禎前揭抗辯，亦非可採。
六、按所有權人對於無權占有或侵奪其所有物者，得請求返還之，對於妨害其所有權
    者，得請求除去之，有妨害其所有權之虞者，得請求防止之，為民法第七百六十
    七條所明文規定。經查上訴人甲○○主張其所有系爭土地經上訴人羅國禎系爭房
    屋占有面積如附圖Ｅ所示七九．二三平方公尺，其中Ｄ部分六八．０六平方公尺
    為主建物之面積，Ｅ扣除Ｄ部分一一．一七平方公尺，屬增建部分等情，上訴人
    羅國禎則以系爭房屋當初未經精密儀器測量，主建物六八．０四平方公尺多出之
    面積及公共設施部分，並非上訴人羅國禎所增建云云置辯。惟依上訴人羅國禎所
    提出其與姜金方簽訂之不動產買賣契約書附表（見原審卷第四九頁）所示，購買
    系爭房屋之面積為六八．０四平方公尺，原審勘驗並命地政機關測量，製有複丈
    成果圖，查明系爭房屋基地總面積達八八．八一平方公尺即如附圖編號Ａ、Ｂ、
    Ｃ部分所示，而占有系爭五０四之一地號土地部分則為七九．二三平方公尺即如
    附圖Ｅ部分所示，此顯與上訴人羅國禎輾轉自葉濟傑所購房屋之面積不同，亦與
    上訴人羅國禎向姜金方所購載於契約之面積互異，原審乃再依上訴人甲○○指界
    以建築線為基準，囑託該管地政機關測量出如附圖編號Ｄ部分面積為六八．０六
    平方公尺，兩造上訴人對此均不爭執。又系爭房屋占有該系爭土地實際面積為七
    九．二三平方公尺，扣除前揭附圖編號Ｄ主建物部分面積六八．０六平方公尺，
    尚多出一一．一七平方公尺，此部分即屬增建部分，作為廚房使用，與附圖編號
    Ｄ主建物部分連成一體，此有現場相片三幀（見原審卷第七一頁），並經原審勘
    驗屬實，製有勘驗筆錄（見同上卷第九十四、一六九頁背面）在卷可考，且該管
    地政事務所亦函覆說明：「．．．二來函附件一之複丈成果圖中紅線圈選處，係
    五０四－一、五一一地號界線點與系爭房屋相關位置相同。三附件二編號Ａ、Ｂ
    、Ｃ位置，經計算後占用五０四－一地號土地之面積計七九．二三平方公尺。四
    附件二編號Ｄ位置均在五０四－一地號土地上」，此亦有台北縣板橋地政事務所
    八十六年六月二日八六縣板地二字第五四六六號函（見同上卷第一九四頁）附卷
    足憑。由此可見，上開型態之增建部分，已與全建物附合，由上訴人羅國禎取得
    事實上之處分權，上訴人羅國禎前述抗辯，自不足取。
七、又按民法第一百七十九條前段規定，無法律上原因而受利益致他人受有損害，應
    返還其利益，上訴人羅國禎無法律上之原因，占用上開如附圖Ｄ及增建部分共七
    九．一三平方公尺使用，消極地減免其應支付使用土地之代價而受有利益，同時
    亦使上訴人甲○○受有相當租金之損害，依最高法院六十一年台上字第一六九五
    號判例意旨：「無權占有他人土地，可能獲得相當於租金之利益為社會通常之觀
    念」，並參照土地法第一百零五條基地租用準用同法第九十七條「城市地方房屋
    之租金以不超過土地及其建築物申報總價額年息百分之十為限」等規定，上訴人
    羅國禎即應給付相當於租金之使用土地代價。系爭房屋位於住宅區內，兩面接鄰
    四、五公尺之巷道，另兩側分別為私人花園、花圃及公園預定地，業已徵收，但
    尚未興建，離板橋市○○○道之一即重慶路尚有一段距離，上訴人羅國使用系爭
    房屋僅作為住家用，此有原審勘驗筆錄及附圖（見原審卷第一六九、一七０頁）
    在卷可憑，經斟酌基地之位置、工商業繁榮之程度、上訴人羅國禎利用基地之經
    濟價值及所受利益等項，因認以上開土地申報地價年息百分之八作為計算損害金
    之標準為適當。上訴人甲○○主張按申報地價年息百分之十計算，自屬過高。又
    上訴人甲○○買受系爭土地後，八十三年七月起申報地價為每平方公尺一萬零四
    百元，嗣每三年調整申報乙次，八十六年七月起每平方公尺一萬一千六百元，八
    十九年七月以後每平方公尺一萬二千零八十元，此有地價謄本（見本院卷第一六
    ０頁）乙份在卷可稽，則上開不當得利之損害金，即應以此為計算依據。從而上
    訴人甲○○請求自八十四年九月二日取得土地所有權之日起至起訴前一日即八十
    五年六月六日止之不當得利，如附表一所示，共五萬零三百五十二元，原審已命
    上訴人羅國禎應給付三萬零二十五元，則應再給付二萬零三百二十七元，至上訴
    人甲○○八十五年六月七日起訴至八十九年六月三十日止，因申報地價每三年調
    整乙次，計算方式如附表二所示，則上訴人羅國禎應給付二十九萬一千零六十六
    元，另自八十九年七月一日至拆屋還地日止，每月給付相當於租金之不當得利六
    千三百八十一元，逾此部分之請求，即無理由，應予駁回。
八、綜上所述，上訴人甲○○本於所有權及不當得利之法律關係，請求對造上訴人羅
    國禎拆除系爭土地上如附圖編號Ｅ所示面積七九．二三平方公尺之地上建物，返
    還土地，暨自上訴人甲○○取得系爭土地所有權日起，如附表一、二所示之不當
    得利損害金，為有理由，即應准許，逾此部分，為無理由，應予駁回。原審就上
    開應准許部分，為上訴人甲○○敗訴之判決，並駁回其假執行之聲請，尚有未洽
    ，上訴意旨求予廢棄改判，為有理由，爰由本院予以廢棄改判如主文第二、三、
    四項所示，並為准免假執行之宣告，至上訴人甲○○其餘上訴自不應准許。原審
    為其敗訴之判決，並駁回其假執行之聲請，經核於法並無不合。上訴意旨求予廢
    棄改判，為無理由，與其追加之訴，均應駁回。另上訴人羅國禎上訴部分，原審
    為其敗訴之判決，於法並無違誤，求予廢棄改判，自非有理由，亦應予以駁回。
九、兩造其餘攻擊防禦方法及未經援用之證據，經核於本院前述認定無礙，爰不一一
    論究，併此敘明。
十、據上論結，本件甲○○之上訴，一部為有理由，一部為無理由，羅國禎上訴為無
    理由，依民事訴訟法第四百四十九條第一項、第四百五十條、第七十八條、第三
    百九十條第二項、第三百九十二條，判決如主文。
中      華      民      國    九十      年      三      月       六     日
                                  臺灣高等法院民事第十七庭
                                      審判長法  官  鄭  雅  萍
                                            法  官  吳  謀  焰
                                            法  官  許  文  章
右正本係照原本作成。
如不服本判決，應於收受送達後二十日內向本院提出上訴書狀，其未表明上訴理由者
，應於提出上訴後二十日內向本院補提理由書狀（均須按他造當事人之人數附繕本）
上訴時應提出委任律師或具有律師資格之人之委任狀；委任有律師資格者，另應附具
律師及格證書及釋明委任人與受任人有民事訴訟法第四百六十六條之一第一項但書或
第二項（詳附註）所定關係之釋明文書影本。
中      華      民      國    九十      年      三      月     十四     日
                                            書記官  陳  明  俐
附註：
民事訴訟法第四百六十六條之一（第一項、第二項）：
對於第二審判決上訴，上訴人應委任律師為訴訟代理人。但上訴人或其法定代理人具
有律師資格者，不在此限。
上訴人之配偶、三親等內之血親、二親等內之姻親，或上訴人為法人、中央或地方機
關時，其所屬專任人員具有律師資格並經法院認為適當者，亦得為第三審訴訟代理人
。
附表一：
起訴之前（即9.2.～6.6.）無權占用之不當得利金額計算式：
面積×申報地價×8%（年息）÷12＝每月相當之租金
79.23平方公尺×〔年度申報地價10,400〕×8%（年息）÷12=5,493元/月
5,493元/月×9*1/6（9月又5日）＝50,352元
＊原審此部分已判決給付上訴人NT30,025元
＊50,352-30,025=NT$20,327元
附表二：
起訴後（即6.7.起至6.止）之不當得利金額計算：
面積×申報地價×8%（年息）÷12=每月相當之租金不當得利
6.7.～6.
79.23平方公尺×（年度申報地價10,400）×8%（年息）÷12（月）＝5,493/月
5,493元/月×12*4/5（12月又24日）＝70,310元
7.1.～6.
79.23平方公尺×11,600(年度申報地價)×8%(年息)÷12=6,127/月
6,127元/月×36(月)=220,572元
合計70,310+220,572=290.882元
7.1.至拆屋還地日止每月相當租金之不當得利
79.23平方公尺×12,080(年度申報地價)×8%(年息)÷12=6,381/月
＊以上均以四捨五入計數。


司法院資訊處製作；財團法人民間司法改革基金會備份。
